ACORDAO-COMPLETO-2456740

ACÓRDÃO 321/2021 ATA 5/2021 - PLENÁRIO

VISTOS, relatados e discutidos estes autos de representação, com pedido de medida cautelar, formulada pela empresa Neo Consultoria e Administração de Benefícios Eireli, a respeito de possíveis irregularidades no Pregão Eletrônico 1/2020 promovido pela Empresa Brasileira de Pesquisa Agropecuária (Embrapa) , unidade Embrapa Amazônia Oriental, visando à contratação de empresa para gerenciamento de frota de veículos, tratores, máquinas e implementos agrícolas por meio de sistema web informatizado e tecnologia de pagamento por cartão magnético
ACORDAM os ministros do Tribunal de Contas da União, reunidos em sessão telepresencial do Plenário, ante as razões expostas pelo relator, em:
9.1. conhecer da representação, satisfeitos os requisitos de admissibilidade constantes no art. 87, § 1º, da Lei 13.303/2016, c/c os arts. 235 e 237, VI, do Regimento Interno deste Tribunal, e no art. 103, § 1º, da Resolução - TCU 259/2014;
9.2. indeferir o pedido de concessão de medida cautelar formulado pela representante;
9.3. considerar, no mérito, parcialmente procedente a presente representação;
9.4. dar ciência à Embrapa Amazônia Oriental, com fundamento no art. 7º da Resolução TCU 265/2014, da falha abaixo identificada no Pregão Eletrônico 1/2020, para que sejam adotadas medidas internas com vistas à prevenção de ocorrência de outras semelhantes:
9.4.1. limitação injustificada de taxa de administração negativa, contrariando as peculiaridades da contratação e a prática do mercado que admitem descontos superiores, bem como os princípios da economicidade e da busca pela proposta mais vantajosa para a Administração, preconizados no art. 31 da Lei 13.303/2016 e nos itens 7.3 e 7.4 do Regulamento de Licitações, Contratos e Convênios da Embrapa;
9.5. determinar à Empresa Brasileira de Pesquisa Agropecuária (Embrapa) , unidade Embrapa Amazônia Oriental que, ao término da vigência do contrato resultante do pregão ora sob análise, não o prorrogue, de maneira a realizar um novo certame sem a cláusula de vedação às taxas de administração negativa;
9.6. informar ao representante e à Empresa Brasileira de Pesquisa Agropecuária (Embrapa) , unidade Embrapa Amazônia Oriental, que o conteúdo desta deliberação poderá ser consultado no endereço www.tcu.gov.br/acordaos; 
9.7. arquivar os presentes autos, nos termos do art. 169, III, do Regimento Interno/TCU.

Representação a respeito de possíveis irregularidades em pregão eletrônico destinado à contratação de empresa para gerenciamento de frota de veículos, tratores, máquinas e implementos agrícolas por meio de sistema web informatizado e tecnologia de pagamento por cartão magnético.

Unidade: Empresa Brasileira de Pesquisa Agropecuária (Embrapa).

3. Representante: Neo Consultoria e Administração de Benefícios Eireli (CNPJ: 25.165.749/0001-10).

13.1. Ministros presentes: Ana Arraes (Presidente), Walton Alencar Rodrigues, Benjamin Zymler, Augusto Nardes (Relator), Raimundo Carreiro, Bruno Dantas e Vital do Rêgo.
13.2. Ministro-Substituto convocado: Marcos Bemquerer Costa.
13.3. Ministro-Substituto presente: André Luís de Carvalho.

AUGUSTO NARDES

Adoto como relatório instrução elaborada pelo auditor da Secretaria de Controle Externo da Agricultura e do Meio Ambiente (peça 23) , que contou com a anuência de seu corpo diretivo (peças 24 e 25) :
"INTRODUÇÃO
1.	Cuidam os autos de representação, com pedido de cautelar, a respeito de possíveis irregularidades ocorridas no Edital 11/2020 - CPATU/SPS (peça 7) referente ao Pregão Eletrônico 1/2020 conduzido pela Empresa Brasileira de Pesquisa Agropecuária (Embrapa) por meio de sua unidade Embrapa Amazônia Oriental.
HISTÓRICO
2.	Em 10/12/2020, a Embrapa Amazônia Oriental publicou no site do Comprasnet (peça 8) edital do Pregão eletrônico 1/2020, com objeto de 'contratação de pessoa jurídica especializada na prestação de serviços de gerenciamento de frota de veículos, tratores, máquinas e implementos agrícolas, por meio de sistema web informatizado e tecnologia de pagamento por cartão magnético, executados em rede de estabelecimentos credenciadas com vistas a atender as necessidades da Embrapa Amazônia Oriental na manutenção preventiva e corretiva de veículos, máquinas pesadas e implementos agrícolas, o que inclui o fornecimento de peças, pneus, lubrificantes, acessórios originais, serviços de lavagem, limpeza e higienização da Embrapa Amazônia Oriental.
3.	A licitação foi realizada em um lote para os três itens previstos, quais sejam: item 1 - peças e acessórios, no valor estimado de R$ 310.000,00 por ano; item 2 - serviços de manutenção, no valor estimado de R$ 190.000,00 por ano; e item 3 - taxa de administração, no valor estimado de R$ 50,00 (0,01% dos demais itens) por ano.
4.	De acordo com o item do Edital 'Orientação para lançamento do lance no Comprasnet' (peça 7, p. 16) , anexo ao Termo de referência do Edital, os valores dos itens 1 e 2 são fixos e não faziam parte da disputa. De acordo com esse item 'A disputa irá ocorrer apenas no item 3, sendo como critério o maior percentual de desconto em cima do valor da taxa administrativa (R$ 50,00) ', além de admitir até 100% de desconto sobre a taxa, e 'por questão de dificuldade de acompanhamento e fiscalização' não foram aceitas taxas negativas ou qualquer tipo de bônus. 
5.	A sessão do Pregão Eletrônico ocorreu em 22/12/2020, conforme Ata de realização (peça 3) , e as empresas Carletto Gestão De Frotas Ltda. (CNPJ 08.469.404/0001-30) e Link Card Administradora De Benefícios Eireli (CNPJ: 12.039.966/0001-11) empataram na disputa do item 3 com 100% de desconto. Em seguida, procedeu-se sorteio eletrônico entre os dois fornecedores, o qual sagrou Carletto Gestão De Frotas Ltda. como vencedor do certame (peça 3, p. 4) . A adjudicação do certame ocorreu em 22/12/2020 e a homologação em 23/12/2020 (peça 9) .
6.	Em 4/1/2021, a empresa Neo Consultoria e Administração de Benefícios Eireli (CNPJ: 25.165.749/0001-10) , entrou com representação perante esta Corte apontando irregularidade na vedação prevista no edital aos licitantes de proporem taxa de administração negativa (desconto negativo) ou qualquer tipo de bônus (peça 7, p. 16) e solicitou a suspensão cautelar do procedimento licitatório. Adicionalmente, solicitou que o TCU determinasse que fossem promovidas as necessárias retificações do instrumento convocatório, com a necessária republicação do edital, de modo a propiciar que as licitantes participem do certame com a possibilidade de ofertar taxas negativas.
7.	O Relator do processo em tela, Ministro Augusto Nardes, entendeu que estavam presentes os requisitos de admissibilidade e decidiu por conhecer da presente representação, conforme despacho acostado à peça 11. 
8.	Com relação à concessão da medida cautelar, o Relator decidiu pela realização de oitiva prévia da Empresa Brasileira de Pesquisa Agropecuária (Embrapa) , unidade Embrapa Amazônia Oriental, se pronunciasse sobre:
22.2.1. as razões da vedação de taxa negativa no Pregão Eletrônico-Embrapa 1/2020, prevista no Edital 11/2020 - CPATU/SPS;
22.2.2. se o serviço objeto da contratação em exame é essencial ao funcionamento das atividades da unidade Embrapa Amazônia Oriental;
 22.2.3. Se a unidade Embrapa Amazônia Oriental está coberta contratualmente pelo serviço objeto da contratação em análise com razoável vigência (se há a possibilidade de voltar a fase ou refazer o certame, a depender da consequência da concessão de cautelar no caso concreto) ou se admite prorrogação excepcional; e 
22.2.4. Caso haja a possibilidade de manutenção do contrato com a atual prestadora dos serviços, se as condições dessa contratação seriam melhores (menor preço e atendimento satisfatório) que o que se está em vias de contratar.
9.	Em 12/1/2021, foi encaminhado o Ofício 0614/2021-TCU/Seproc, que foi recebido na mesma data, conforme documento acostado à peça 13. 
10.	Passa-se à análise técnica.
EXAME TÉCNICO
11.	Em resposta à oitiva promovida por esta Secretaria, por meio do Ofício 0614/2021-TCU/Seproc, datado de 12/1/2020, a Embrapa apresentou, tempestivamente, as informações constantes das peças 14 a 20.
Resposta à Oitiva
12.	A Embrapa explicou que o critério de julgamento foi o maior percentual de desconto sobre a taxa administrativa, por lote e que não houve nenhum pedido de esclarecimento ou impugnação ao edital.
13.	Informou que a vencedora do processo licitatório foi a empresa Carletto Gestão de Frotas Ltda. com a oferta de desconto de 100% (taxa de 0,00) , após sorteio via sistema e que a Comissão de Licitação analisou os documentos de habilitação e a declarou vencedora do certame. Afirmou que não houve recurso no Comprasnet.
14.	Segundo a Embrapa, o termo de adjudicação em favor da empresa Carletto Gestão de Frotas Ltda. foi firmado no dia 22/12/2020, homologado em 23/12/2020 e o contrato assinado em 28/12/2020, com vigência de 12 meses.
15.	Asseverou que durante a fase preparatória do procedimento licitatório foi recomendada a não vedação de utilização de taxa de administração negativa e que houve uma retificação no termo de referência devido a uma contradição na redação sobre o uso da taxa negativa. Informou que foram suprimidos os itens 13.6 e 13.7.
16.	Alegou que mesmo após retificar o termo de referência suprimido os itens contraditórios sobre utilização de taxa negativa (13.6 e 13.7) , ainda constava do documento que 'Por questão de dificuldade de acompanhamento e fiscalização não será aceito taxa negativa (desconto negativo) ou qualquer tipo de bônus' e que apesar de tal contradição, o edital não fez qualquer menção sobre a vedação de uso de taxa de administração negativa.
17.	Afirmou que a comissão de licitação ao realizar o Pregão Eletrônico não vedou o uso de taxa de administração negativa e que nenhuma das empresas participantes ofertou taxa de administração negativa. 
18.	Asseverou que se houvesse desclassificação de alguma proposta em razão do uso de taxa de administração negativa, a pretensão da representante deveria prosperar, visto que o dano ao erário estaria comprovado, mas que isso não ocorreu.
19.	Informou que o representante não participou do procedimento licitatório, não impugnou edital e não demonstrou prejuízo ao erário. 
20.	Alegou que somente deve ser expurgado o ato administrativo que causar lesão ao interesse público ou aos direitos e garantias individuais e que como não restou demonstrado o prejuízo pela parte requerente, é passível a admissão do resultado do certame.
21.	Aduziu que, no caso concreto, a anulação do contrato poderá ocasionar mais prejuízos do que a própria manutenção, que a referida contradição não prejudicou a contratação e que no âmbito da Embrapa Amazônia Oriental já foram adotadas medidas internas com vistas à prevenção de outras ocorrências semelhantes.
22.	Afirmou que a representante nenhum momento demonstrou interesse em participar do certame, uma vez que não impugnou administrativamente o edital evidenciando a ausência de seu interesse processual, por não possuir nenhuma vinculação com o pretenso direito relacionado com o pregão, além de não ter, também, legitimidade para defender interesse concernente à coletividade.
23.	Explicou que os serviços de manutenção dos veículos, máquinas, implementos agrícolas e geradores são de extrema necessidade para a execução das atividades diária relacionadas às atividades finalísticas da empresa e que a suspensão da contratação poderá causar perdas de pesquisas de a precarização dos bens da unidade, bem como perdas de experimentos e diminuição do rendimento dos resultados de pesquisa.
24.	Informou que o contrato anterior para manutenção de veículos e máquinas terminou em 29/11/2019 e que já está vigente novo contrato desde 28/12/2020, decorrente da realização da licitação em tela, mas que ainda não foi feito nenhum pagamento na nova contratação. 
25.	Por fim, afirmou que foi realizado um empenho no valor de R$ 500.000,00 (quinhentos mil reais) relacionados à execução de tais serviços e que há preocupação com a eventual perda do recurso, bem como o prejuízo para o desenvolvimento dos trabalhos na capital e interior do estado do Pará.
Análise
26.	Consoante o art. 276 do Regimento Interno/TCU, o Relator poderá, em caso de urgência, de fundado receio de grave lesão ao Erário, ao interesse público, ou de risco de ineficácia da decisão de mérito, de ofício ou mediante provocação, adotar medida cautelar, determinando a suspensão do procedimento impugnado, até que o Tribunal julgue o mérito da questão. Tal providência deverá ser adotada quando presentes os pressupostos do fumus boni iuris e do periculum in mora.		
27.	O Ministro Relator em despacho acostado à peça 11 já decidiu, em análise preliminar, pela presença dos pressupostos da fumaça do bom direito e do perigo da demora. Concluiu pela 'plausibilidade jurídica no pedido do representante, visto que o contrato decorrente do certame em exame está na iminência de ser assinado e, consoante jurisprudência do Tribunal de Contas da União, não deve ser proibida a apresentação de proposta de preço com taxa de administração negativa em licitações da espécie em análise'.
28.	Com relação à possibilidade de perigo da demora reverso, o Relator determinou que fosse realizada oitiva prévia Embrapa Amazônia Oriental para que comprovasse que: i) os serviços objeto da contratação em exame são essenciais para o funcionamento das atividades da Embrapa Amazônia Oriental; ii) a referida empresa está coberta contratualmente pelo serviço objeto da contratação em análise com razoável vigência (se há a possibilidade de voltar a fase ou refazer o certame, a depender da consequência da concessão de cautelar no caso concreto) ou se admite prorrogação excepcional; e iii) caso haja a possibilidade de manutenção do contrato com a atual prestadora dos serviços, se as condições dessa contratação seriam melhores (menor preço e atendimento satisfatório) que o que se está em vias de contratar.
29.	Em resposta à oitiva, a Embrapa afirmou que o contrato já havia sido celebrado (peça 14, p. 3) , entretanto foi realizado contato telefônico solicitando cópia do referido instrumento e a empresa informou que a empresa vencedora do certame ainda não o havia assinado. Em 28/1/2021, foi encaminhada nova resposta (peça 21) confirmando a informação prestada.
30.	Também afirmou que o serviço objeto da presente licitação é essencial ao seu funcionamento, entretanto não foi encaminhada nenhuma documentação que comprove tal afirmação. 
31.	Outro fato que merece destaque é que contrato anterior já está encerrado a mais de um ano, ou seja, a Embrapa vem atuando sem a prestação do serviço desde 29/11/2019. A empresa não está coberta contratualmente pelo serviço objeto da contratação em análise com razoável vigência e nem há possibilidade de manutenção do contrato com a prestadora dos serviços anterior. Dessa forma, entende-se que não está presente o perigo da demora reverso para o caso em tela, visto que a unidade funciona sem a cobertura contratual há mais de um ano.
32.	O Ministro Relator também determinou à Embrapa que informasse as razões da vedação de taxa negativa no Pregão Eletrônico-Embrapa 1/2020, prevista no Edital 11/2020 - CPATU/SPS.
33.	A justificativa apresentada de que comissão de licitação ao realizar o Pregão Eletrônico não vedou o uso de taxa de administração negativa e que nenhuma das empresas participantes ofertou taxa de administração negativa não deve prosperar, pois o termo de referência, que é parte integrante do edital, proíbe valores negativos quando orienta que 'Por questão de dificuldade de acompanhamento e fiscalização não será aceita taxa negativa (desconto negativo) ou qualquer tipo de bônus'.
34.	Também foi informado pela Embrapa que o representante não participou da licitação, nem impugnou o edital no momento oportuno, entretanto essas alegações também não podem ser usadas como justificativa para afastar a irregularidade apontada pela mesma. Mesmo não participando da licitação, a empresa é legitimada para representar perante esta Corte, como fundamento no art.113 da Lei 8.666/93. Além disso, a empresa Link Card Administradora de Benefícios Eireli, que participou do certame, também entrou com representação perante este Tribunal (TC Processo 000.103/2021-7) que possui o mesmo objeto de controle e causa de pedir e foi determinado o apensamento ao presente processo (peça 11 do TC Processo 000.103/2021-7) .
35.	Também não deve prosperar a afirmação de que não houve prejuízo ao erário, pois as empresas que participaram da licitação estavam proibidas de ofertar taxas negativas. Duas empresas apresentaram a taxa mínima permitida (zero por cento) , o que resultou na escolha do vencedor por sorteio. Era possível que as empresas ofertassem taxas menores como o intuito de vencer a licitação, podendo reduzir ainda mais o valor a ser pago pela administração.
36.	A jurisprudência do TCU já é pacífica no sentido de que pode ser cobrada taxa administrativa negativa para este tipo de serviço. Este entendimento é reforçado pelo princípio da seleção da proposta mais vantajosa para a administração, previsto no art. 3º da Lei 8.666/1993, e da economicidade e da competitividade, conforme exposto no Voto do Exmo. Ministro Vital do Rego no Acórdão 692/2019-TCU-Plenário:
Proponho, assim, determinar ao BNDES que promova a anulação do pregão eletrônico 40/2018 e, quando da realização de uma nova licitação para substituição do contrato vigente, permita às proponentes a oportunidade de ofertar propostas com taxa de administração negativa, em homenagem aos princípios da economicidade e da competitividade 
37.	Além disso, a Embrapa já havia sido cientificada por este Tribunal para não limitar a taxa de administração negativa, conforme trecho do Acórdão 2489/2019-TCU-Plenário:
1.8 dar ciência à Embrapa Pesca e Agricultura, com fundamento no art. 7º da Resolução TCU 265/2014, das falhas identificadas no Pregão Eletrônico 8/2019, para que sejam adotadas medidas internas com vistas à prevenção de ocorrência de outras semelhantes: 
1.8.1. limitação injustificada de taxa de administração negativa em -0,1% (item 13.6 do Termo de Referência) , contrariando as peculiaridades da contratação e a prática do mercado que admitem descontos superiores, bem como os princípios da economicidade e da busca pela proposta mais vantajosa para a Administração, preconizados no art. 31 da Lei 13.303/2016 e nos itens 7.3 e 7.4 do Regulamento de Licitações, Contratos e Convênios da Embrapa; 
1.8.2. contradição entre a redação dos itens 13.6 e 13.7 do Termo de Referência, visto que o primeiro admite taxas de administração apenas entre o intervalo de 0,01% e -0,1%, enquanto o segundo efetivamente admite taxas negativas maiores, violando a clareza que deve orientar o julgamento objetivo em processos licitatórios (art. 45 da Lei 8.666/1993) Incluir parágrafo sobre a ciência que já foi dadaa a Embrapa no outro processo, uma conclusão sobre o a proposta de determinação.
38.	Ante o exposto, entende-se que as justificativas apresentadas para não adoção de taxas negativas no procedimento licitatório em tela não devem ser acolhidas. Além disso, estão presentes os pressupostos para concessão de medida cautelar, bem como não se verificou a existência de perigo da demora reverso.
CONCLUSÃO
39.	No que tange ao requerimento de medida cautelar, o Ministro Relator entendeu que estão presentes nos autos os requisitos do fumus boni iuris e do periculum in mora. 
40.	Após a análise da resposta à oitiva, a unidade técnica entende que não está presente o perigo da demora reverso, pois não foi encaminhada nenhuma documentação que comprove que o serviço é essencial e, além disso, o contrato anterior já está encerrado a mais de um ano, ou seja, a Embrapa vem atuando sem a prestação do serviço.
41.	Dessa forma, verifica-se a necessidade de suspensão de todos os atos decorrentes do Pregão Eletrônico-Embrapa 1/2020 até que o Tribunal se manifeste sobre o mérito da matéria, bem como encaminhar a presente instrução para comentários dos gestores da Empresa Brasileira de Pesquisa Agropecuária para que se pronuncie sobre a determinação de anular o processo licitatório do Pregão Eletrônico-Embrapa 1/2020.
PROPOSTA DE ENCAMINHAMENTO
42.	Ante todo o exposto, submetem-se os autos à consideração superior propondo:
a) determinar, nos termos do art. 276, caput, do Regimento Interno/TCU, a concessão de medida cautelar com a consequente suspensão de todos os atos decorrentes do Pregão Eletrônico-Embrapa 1/2020 da Empresa Brasileira de Pesquisa Agropecuária, conduzido por meio de sua unidade Embrapa Amazônia Oriental, até que o Tribunal delibere sobre o mérito da matéria ora em apreço;
b) encaminhar expediente à Empresa Brasileira de Pesquisa Agropecuária, contendo cópia da instrução em anexo, para dar oportunidade de manifestação dos gestores, no prazo de 15 dias, com fundamento no art. 14 da Resolução 315/2020, sobre a proposta de deliberação a seguir: 
b.1) determinar à Empresa Brasileira de Pesquisa Agropecuária que anule o Pregão Eletrônico-Embrapa 1/2020 da Empresa Brasileira de Pesquisa Agropecuária, conduzido por meio de sua unidade Embrapa Amazônia Oriental, em razão dos vícios insanáveis detectados no processo licitatório, informando a este Tribunal, no prazo de 30 dias, as medidas adotadas."
É o relatório.

8.1. Denis Donizetti da Silva OAB/SP 376.344 e Leonardo Henrique de Angelis OAB/SP 409.864, representando a Neo Consultoria e Administração de Benefícios Eireli (peça 4).

Não atuou.

REPRESENTAÇÃO. INDÍCIO DE IRREGULARIDADE EM PREGÃO ELETRÔNICO. CONTRATAÇÃO DE EMPRESA PARA GESTÃO COMPARTILHADA DE FROTA POR MEIO DE SISTEMA WEB INFORMATIZADO E TECNOLOGIA DE PAGAMENTO POR CARTÃO MAGNÉTICO, EXECUTADOS EM REDE DE ESTABELECIMENTOS CREDENCIADOS. CONHECIMENTO. OITIVA PRÉVIA. PROCEDÊNCIA PARCIAL. INDEFERIMENTO DO PEDIDO DE MEDIDA CAUTELAR. CIÊNCIA. DETERMINAÇÃO. ARQUIVAMENTO.

REPRESENTAÇÃO (REPR)

Secretaria de Controle Externo da Agricultura e do Meio Ambiente (SecexAmbiental).

Trata-se de representação, com pedido de medida cautelar, formulada pela empresa Neo Consultoria e Administração de Benefícios Eireli, a respeito de possíveis irregularidades no Pregão Eletrônico 1/2020 promovido pela Empresa Brasileira de Pesquisa Agropecuária (Embrapa) , unidade Embrapa Amazônia Oriental, visando à contratação de empresa para gerenciamento de frota de veículos, tratores, máquinas e implementos agrícolas por meio de sistema web informatizado e tecnologia de pagamento por cartão magnético.
A licitação foi realizada em um lote para os três itens previstos, quais sejam: item 1 - peças e acessórios, no valor estimado de R$ 310.000,00 por ano; item 2 - serviços de manutenção, no valor estimado de R$ 190.000,00 por ano; e item 3 - taxa de administração, no valor estimado de R$ 50,00 (0,01% dos demais itens) por ano.
A sessão do Pregão Eletrônico ocorreu em 22/12/2020, conforme Ata de realização (peça 3) , e as empresas Carletto Gestão De Frotas Ltda. e Link Card Administradora de Benefícios Eireli empataram na disputa do item 3 com 100% de desconto. Em seguida, procedeu-se sorteio eletrônico entre os dois fornecedores, o qual sagrou Carletto Gestão De Frotas Ltda. como vencedor do certame (peça 3, p. 4) . A adjudicação ocorreu em 22/12/2020, a homologação em 23/12/2020 (peça 9) e o contrato ainda não havia sido assinado até a data da instrução da unidade técnica (peça 23) .
Em síntese, a representante   alega que o edital indevidamente veda a oferta de taxa de administração negativa nas propostas.
Com vistas a elucidar as questões levantadas pela representante, proferi despacho à peça 11 para realização de oitivas prévias à Embrapa Amazônia Oriental, a qual apresentou suas justificativas às peças 14 a 20.
Na análise da resposta à oitiva apresentada, a Secretaria de Controle Externo da Agricultura e do Meio Ambiente (SecexAmbiental) propõe, in verbis: 
a) determinar, nos termos do art. 276, caput, do Regimento Interno/TCU, a concessão de medida cautelar com a consequente suspensão de todos os atos decorrentes do Pregão Eletrônico-Embrapa 1/2020 da Empresa Brasileira de Pesquisa Agropecuária, conduzido por meio de sua unidade Embrapa Amazônia Oriental, até que o Tribunal delibere sobre o mérito da matéria ora em apreço;
b) encaminhar expediente à Empresa Brasileira de Pesquisa Agropecuária, contendo cópia da instrução em anexo, para dar oportunidade de manifestação dos gestores, no prazo de 15 dias, com fundamento no art. 14 da Resolução 315/2020, sobre a proposta de deliberação a seguir: 
b.1) determinar à Empresa Brasileira de Pesquisa Agropecuária que anule o Pregão Eletrônico-Embrapa 1/2020 da Empresa Brasileira de Pesquisa Agropecuária, conduzido por meio de sua unidade Embrapa Amazônia Oriental, em razão dos vícios insanáveis detectados no processo licitatório, informando a este Tribunal, no prazo de 30 dias, as medidas adotadas.
Nesta fase processual, é analisada a resposta à oitiva da Embrapa Amazônia Oriental.
Feito breve histórico do processo, passo a decidir.
Informo, de antemão, que estou parcialmente de acordo com a análise da unidade técnica (peças 23 a 25) , conforme considerações a seguir.
No que se refere à vedação às taxas de administração negativa, de fato, a Embrapa Amazônia Oriental descumpriu a jurisprudência deste Tribunal no sentido de que não deve constar dos editais de licitação para contratação de empresas de gerenciamento de frotas, de vales-refeições, vales-alimentações, com tecnologia de pagamento por cartão magnético, cláusula impeditiva de taxa de administração negativa.
Esse tema foi tratado detalhadamente por esta Corte de Contas na prolação do Acórdão 1482/2019-TCU-Plenário, de relatoria do Ministro-Substituto Augusto Sherman Cavalcanti, cujos trechos abaixo transcrevo:
2. A irregularidade apontada refere-se à existência de cláusula no edital com vedação à oferta de taxa de administração negativa, vedação essa formulada em cumprimento à Portaria 1.287/2017, emitida pelo antigo Ministério do Trabalho (MTb) . Todavia, a norma já havia sido objeto de apreciação pelo TCU, que a considerou ilegal. Por essa razão, o Acórdão 2619/2018-TCU-Plenário determinou ao referido ministério que promovesse a anulação do normativo.
3. Ficou também demonstrado que a decisão desta Corte foi questionada em sede de Mandado de Segurança ajuizado no STF. Embora tenha sido concedida liminar para suspender os efeitos da deliberação deste TCU, o STF acabou por revogar a medida e denegar a segurança, restabelecendo os efeitos do acórdão.
4. Por outro lado, verificou-se que a empresa estatal encontra-se obrigada a observar sentença exarada na Ação Ordinária-5011631-51.2018.4.02.5101/RJ, que determinou a aplicação da referida portaria às licitações realizadas a partir de sua edição.
5. Considerando que empresa não poderia alterar o edital para retirar a vedação, sob pena de descumprir a ordem judicial, mas também não poderia promover licitação contendo cláusula antieconômica baseada em norma ilegal, proferi despacho em 8/5/2019 para determinar cautelarmente a suspensão do andamento do pregão. Enquanto isso, o TCU iniciou apurações para verificar se o Ministério da Economia, sucessor do extinto Ministério do Trabalho, já havia adotado as medidas necessárias para anular a portaria em atendimento ao Acórdão 2619/2018-TCU-Plenário.
6. Conforme constatado pela Selog, a Portaria-MTb 1.287/2017 foi revogada pela Portaria 213/2019, publicada pelo Ministério da Economia em 14/5/2019 (fls. 3-peça 49) .
7. Por conseguinte, não mais subsiste a norma que vedava a oferta de taxa de administração negativa em licitações para fornecimento de vales alimentação/refeição. Consequentemente, a decisão judicial referente à Ação Ordinária-5011631-51.2018.4.02.5101/RJ, tudo indica, perdeu seu objeto.
8. Assim, cabe determinar à (omissis) que confirme a perda de objeto da decisão judicial e promova as alterações cabíveis no edital para, se for o caso, suprimir os dispositivos formulados com base na norma revogada.
9. É importante ressaltar que essa providência visa ampliar a competição entre as licitantes e reduzir os custos para a empresa contratante. Como já registrado quando da prolação do Acórdão 2619/2018-TCU-Plenário, a possibilidade de oferta de taxa negativa deriva do fato de que a remuneração das empresas prestadoras do serviço de fornecimento de vale-refeição/alimentação não se limita ao eventual recebimento da taxa de administração, mas decorre também da cobrança realizada aos estabelecimentos credenciados e dos rendimentos das aplicações financeiras sobre os repasses dos contratantes, a partir do seu recebimento até o efetivo pagamento à rede conveniada. No caso em tela, tem-se que a adoção da taxa negativa pode vir a acarretar relevante economia para a empresa estatal, vez que o valor estimado da contratação ultrapassa R$ 1 bilhão. (Grifo nosso) 
Conforme afirmado no subitem 9 acima transcrito, bem como em diversas outras deliberações deste Tribunal, a exemplo dos Acórdão 2004/2018-TCU-Primeira Câmara, de relatoria do Ministro Walton Alencar Rodrigues; 1.034/2012-Plenário, de relatoria do Ministro Raimundo Carreiro e 1.556/2014-2ª Câmara, de relatoria da Ministra Ana Arraes, este Tribunal  referendou a tese formulada na Decisão 38/1996-TCU-Plenário (Relator: Ministro Adhemar Paladini Ghisi) , segundo a qual "a remuneração das empresas desse ramo não se restringe à taxa de administração cobrada ou aos rendimentos eventualmente obtidos no mercado financeiro. Advêm, também, das taxas de serviços cobradas dos estabelecimentos conveniados, das sobras de caixa que são aplicadas no mercado financeiro e das diferenças em número de dias existentes entre as operações que realiza, como emissão de tíquetes, utilização desses pelo usuário, pagamento dos tíquetes pelo cliente e reembolso à rede de credenciados".
Apesar disso, nesse caso concreto, houve concorrência entre as licitantes, sagrando-se vencedora a empresa Carletto Gestão De Frotas Ltda., por sorteio eletrônico, visto que esta e outra pessoa jurídica haviam empatado na disputa do item 3, com 100% de desconto, ou seja, taxa de administração igual a zero.
Em adição, a despeito da presença dos pressupostos para a concessão da medida cautelar, a licitação já teve o seu objeto adjudicado à licitante vencedora, em 22/12/2020.
Destaco também que o custo para a realização de novo certame com a possibilidade de taxa de administração negativa pode ser superior à eventual economia obtida com a atual contratação. Afinal, as taxas negativas ofertadas pelas empresas prestadoras do aludido serviço, em regra, não ultrapassam o patamar de -4% em contratos mais vultosos. Em contratos de menor valor, como no presente caso - R$ 500 mil - as taxas poderiam chegar, no máximo, a -2%, redundando em uma economia anual de menos de R$ 10 mil.
Verifica-se que a principal remuneração das empresas concorrentes nesse setor não é a taxa de administração, que não restou configurada a materialização da potencial restrição, e que a economia para anulação do certame poder ser inferior à obtida com a realização de um novo processo licitatório.
Por fim, entendo que não houve intenção dos responsáveis na manutenção do subitem que vedava a taxa de administração negativa. Afinal, na retificação do edital foram suprimidos os itens contraditórios sobre essa utilização (13.6 e 13.7) , ficando tal vedação mantida apenas no termo de referência.
Ante as razões expostas, em conformidade com deliberações recentes deste Tribunal em licitações semelhantes à ora sob análise, tais como, Acórdãos 2.489/2019 e 4.069, ambos do Plenário, de relatoria da Ministra Ana Arraes, 2.004/2018-1ª Câmara, de relatoria do Ministro Walton Alencar Rodrigues, e 1.280/2020-2ª Câmara, de relatoria do Ministro-Substituto André Luís de Carvalho,  entendo suficiente dar ciência à Embrapa da irregularidade identificada, com vistas a evitar outras ocorrências semelhantes, bem como determinar àquela unidade jurisdicionada que o contrato resultante desse certame não seja prorrogado.
Ante o exposto, voto por que seja adotada a minuta de acórdão que submeto à apreciação deste Colegiado.
TCU, Sala das Sessões Ministro Luciano Brandão Alves de Souza, em 24 de fevereiro de 2021.
Ministro JOÃO AUGUSTO RIBEIRO NARDES 
Relator